【裁判字號】    99,交聲,367
【裁判日期】    991231
【裁判案由】    違反道路交通管理處罰條例聲明異議
【裁判全文】
臺灣基隆地方法院交通事件裁定         99年度交聲字第367號
原處分機關
即移送機關  交通部公路總局臺北區監理所基隆監理站
異  議  人
即受處分人  簡志輝
上列異議人即受處分人因違反道路交通管理處罰條例案件，對於
交通部公路總局臺北區監理所基隆監理站民國99年11月25日所為
之處分（原處分案號：基監字第裁42-RB0000000號），聲明異議
，本院裁定如下：
    主  文
原處分關於罰鍰新臺幣肆萬伍仟元部分撤銷。
上開撤銷部分不罰。
其餘異議駁回。
    理  由
一、原處分意旨略以：異議人即受處分人簡志輝於民國98年7 月
    3 日晚間，酒後駕駛723-CML 號重型機車行經基隆市○○路
    263之1號前，為警查獲而測得其呼氣酒精濃度已達0.86MG/L
    ，乃當場製單舉發，核無不合，爰依道路交通管理處罰條例
    第35條第1項第1款規定，裁處異議人罰鍰新臺幣（下同）45
    ,000元，並吊扣其駕駛執照12個月，暨命異議人參加道路交
    通安全講習等語。
二、異議意旨則略以：異議人固於酒後騎乘723-CML 號重型機車
    而於上揭時、地為警攔檢查獲，惟異議人之本件酒後駕車違
    規行為，業經臺灣基隆地方法院檢察署檢察官於98年8 月27
    日，以98年度偵字第3612號為附條件之緩起訴處分確定（確
    定日期：98年9 月24日）；緩起訴之猶豫期間自98年9 月24
    日起，並已於99年9 月23日屆滿，且受處分人復已依檢察官
    命令，於期限內繳納緩起訴處分金60,000元在案。乃原處分
    機關嗣竟又對異議人為旨揭裁決，核其自屬違反一事不二罰
    之原則，爰於法定期間聲明異議，求為撤銷原處分等語。
三、按汽車駕駛人飲用酒類或其他類似物後其吐氣所含酒精濃度
    超過每公升0.25毫克或血液中酒精濃度超過百分之0.05以上
    者，不得駕車，道路交通安全規則第114 條第2 款定有明文
    。又依道路交通管理處罰條例第35條第1 項第1 款、第24條
    第1 項第2 款規定，「汽車駕駛人，駕駛汽車經測試檢定酒
    精濃度超過規定標準者，處新臺幣（下同）15,000元以上60
    ,000元以下罰鍰，並當場移置保管該汽車及吊扣其駕駛執照
    1 年。」「汽車駕駛人有上開情形者，應接受道路交通安全
    講習。」
四、經查：
  (一)異議人於98年7 月3 日晚間，酒後駕駛723-CML 號重型機車
    行經基隆市○○路263之1號前，為警查獲並測得其呼氣酒精
    濃度已達0.86MG/L而超過規定標準之違規事實，除經異議人
    坦承無誤（參見卷附聲明異議狀之所載），並有異議人施以
    呼氣酒精濃度檢測之酒精測定值表1 紙（影本）存卷為憑。
    從而，旨揭「汽車駕駛人酒精濃度超過規定標準」之違規事
    實，當屬本院首堪認定而無可疑。
  (二)按行政罰法第26條第2 項雖以應受行政罰行為如經不起訴處
    分或為無罪、免訴、不受理、不付審理之裁判確定，始得另
    為裁決處罰，而未明文包括緩起訴處分在內；然緩起訴處分
    性質實屬附條件的職權不起訴處分，須俟緩起訴之條件成就
    後，始發生如同確定不起訴處分的效力。故於緩起訴猶豫期
    間屆滿，未經撤銷緩起訴時，緩起訴即發生同於確定不起訴
    處分之效力。此時，行為人即已終局的不受刑事訴追，該緩
    起訴處分即具有實質的確定力。原處分機關於此時再為裁決
    ，行為人即無同時遭受行政處罰及刑事訴追的危險。因此，
    解釋上，行政罰法第26條第2 項規定應包括條件成就的緩起
    訴處分。酒後駕車同時觸犯公共危險犯行，行為人雖經緩起
    訴處分，於緩起訴處分條件成就前，行為人隨時有撤銷緩起
    訴再受刑事追訴的風險，是行政機關自不得就同一事由於緩
    起訴期間裁處罰鍰處分，以免行為人遭受一事二罰之危險（
    臺灣高等法院暨所屬法院96年法律座談會刑事類提案第36號
    決議審查意見及研究結果、98年法律座談會刑事類提案第24
    號決意審查意見參照）；然倘緩起訴處分業因猶豫期間屆滿
    而告確定，則行為人當亦核無再受刑事追訴處罰之虞，因之
    ，行政機關此際再就上開事由而予處分、裁罰，依法當亦核
    無違誤。查異議人因本件酒後駕車違規行為之同一事實，前
    已經臺灣基隆地方法院檢察署檢察官於98年8 月27日，以98
    年度偵字第3612號為附條件之緩起訴處分確定（確定日期：
    98年9 月24日）；緩起訴之猶豫期間自98年9 月24日起，並
    已於99年9 月23日屆滿，且受處分人復已依檢察官命令，於
    期限內繳納緩起訴處分金60,000元在案，此悉經本院職權向
    臺灣基隆地方法院檢察署借調相關卷宗核閱無訛，並有臺灣
    基隆地方法院檢察署98年度偵字第3612號檢察官緩起訴處分
    書、臺灣高等法院檢察署98年度上聲議字第10280 號處分書
    、彰化銀行存款憑條（影本）各1 紙及臺灣高等法院被告前
    案紀錄表1 份存卷為憑。是原處分機關於受處分人上開緩起
    訴處分猶豫期間屆滿以後之99年11月25日，再就受處分人之
    旨揭違規行為予以處分、裁罰，核其程序自係查無違誤之可
    指，本院並應逕就原處分機關所為之旨揭裁罰予以實質審查
    。
  (三)第按94年12月28日修正公布，95年7 月1 日施行之道路交通
    管理處罰條例第35條第8 款規定：「前項汽車駕駛人，經裁
    判確定處以罰金低於本條例第92條第3 項所定最低罰鍰基準
    規定者，應依本條例裁決繳納不足最低罰鍰之部分。」以及
    違反道路交通管理事件統一裁罰基準及處理細則第2 條所定
    「違反道路交通管理事件統一裁罰基準表」，即「汽車駕駛
    人駕駛機器腳踏車，飲酒後其吐氣所含酒精成份超過每公升
    0.55毫克以上，應處最低罰鍰45,000元；同時違反刑事法律
    者，經裁判確定處以罰金低於本條例第92條第3 項所定最低
    罰緩基準規定者，應依本條例裁決繳納不足最低罰鍰之部分
    」等相關規定，可知倘駕駛人所支付之刑事罰金，未達道路
    交通管理處罰條例第92條第3 項所定最低罰鍰基準規定者，
    仍須補繳不足最低罰鍰之部分，始為適法。又檢察官為緩起
    訴處分並命向國庫捐款者，其「捐款」之性質核與道路交通
    管理處罰條例第35條第8 項所稱之「罰鍰」無異，監理機關
    雖不得再為行政裁罰，惟若駕駛人所支付之緩起訴處分捐款
    ，未達道路交通管理處罰條例第92條第3 項所定最低罰鍰基
    準規定者，於「猶豫期間屆滿未經撤銷致其緩起訴處分確定
    」後，依該條例第35條第8 項規定，仍須補繳不足最低罰鍰
    之部分。查本件受處分人被查獲時酒精濃度達每公升0.86毫
    克，依前開裁罰細則及基準表之規定，本應處罰鍰45,000元
    ，惟檢察官為緩起訴處分之時，既已命受處分人支付緩起訴
    處分金60,000元，揆之前揭說明，本件當已無因不足「最低
    罰鍰數額」而猶須命為補繳之部分，乃原處分機關未慮及此
    ，猶對受處分人處以罰鍰45,000元，核其關此裁罰當非適法
    ，並應由本院撤銷而為「罰鍰45,000元」不罰之諭知。
  (四)至受處分人雖未併就除「罰鍰45,000元」以外之裁罰一併聲
    明異議，然其違規事實既屬同一，則其聲明異議效力自亦及
    於除「罰鍰45,000元」以外之其餘裁罰，本院固應就此一併
    審酌。惟按一行為同時觸犯刑事法律及違反行政法上義務規
    定者，依刑事法律處罰之，但其行為應處以其他種類行政罰
    或得沒入之物而未經法院宣告沒收者，亦得裁處之，此為行
    政罰法第26條第1 項所明定。探其立法目的，無非一行為同
    時觸犯刑事法律及違反行政法上義務規定時，由於刑罰與行
    政罰同屬對不法行為之制裁，而刑罰之懲罰作用較強，故依
    刑事法律處罰，即足資警惕時，實無一事二罰再處行政罰之
    必要；且刑事法律處罰，由法院依法定程式為之，較符合正
    當法律程式，應予優先適用，在刑事訴追、審判程序尚未終
    局確定前，行政機關自不得逕予裁罰，但「罰鍰以外之沒入
    或其他種類行政罰」，因兼具維護公共秩序之作用，為達行
    政目的，行政機關仍得併予裁處。此所稱「其他種類行政罰
    」，係指違反行政法上之義務應受「裁罰性」之「不利處分
    」而言，依行政罰法第2 條規定，應包括行政上限制或禁止
    效力之吊扣證照、禁止考領駕照及強制施以道路交通安全講
    習等處分在內。即就本件情節而論，原處分有關吊扣異議人
    駕駛執照12個月或命異議人參加道路交通安全講習之部分，
    因其性質尚與罰鍰迥異，而屬行政罰法第26條第1 項但書所
    定之其他種類行政罰，是其自不生一事二罰之問題，是原處
    分機關於旨揭罰鍰（49,500元）以外，併依法律規定吊扣異
    議人駕駛執照12個月暨命異議人參加道路交通安全講習之部
    分，於法自亦核無違誤，即其尚不生一事二罰之問題。
  (五)綜上所述，原處分關於裁處罰鍰45,000元之部分，確有違失
    之處，因認關此部分之異議為有理由，並應由本院予以撤銷
    而為該部分（即罰鍰45,000元部分）不罰之諭知。至原處分
    之其他裁處（即吊扣異議人駕駛執照12個月暨命異議人參加
    道路交通安全講習）則與法無違，因認關此部分之異議為無
    理由，應予駁回。
五、據上論斷，應依道路交通管理處罰條例第87條第2 項，道路
    交通案件處理辦法第20條，裁定如主文。
中    華    民    國    99    年    12    月    31    日
                  交通法庭法  官    王慧惠
以上正本證明與原本無異。
對於本件裁定如有不服，應於收受送達後5 日內，向本院提出抗
告書狀，敘述抗告之理由，抗告於臺灣高等法院。
中    華    民    國    99    年    12    月    31    日
                          書記官    王一芳

司法院資訊處製作；財團法人民間司法改革基金會備份。
